臺灣高等法院民事判決　　　　　　　　　94年度再易字第94號
再審原告　　乙○○
訴訟代理人　張安琪律師
再審被告　　甲○○
訴訟代理人　徐揆智律師
　　　　　　林幸慧律師
上列當事人間損害賠償事件，再審原告對於中華民國94年7月6日
本院93年度上字第665號確定判決提起再審，本院於96年2月27日
言詞辯論終結，判決如下：
    主  文
本院九十三年度上字第六六五號確定判決，關於命再審原告給付
逾自民國九十四年五月十五日起至清償日止，按年息5%計算之利
息部分廢棄。
上開廢棄部分，再審被告在第一審之訴駁回。
其餘再審之訴駁回。
再審訴訟費用，由再審原告負擔。
    事實及理由
一、再審原告主張：(一)本院93年度上字第665 號確定判決（下稱
    原確定判決）既認兩造間之租賃契約於94年5 月31日屆滿，
    惟就押租金之返還、租賃物之修繕及未到期之營業損失（93
    年1 月21日至94年5 月31日止）部分，竟准自起訴狀繕本送
    達之翌日即93年1 月20日起計付利息，顯與民法第229條第2
    項、第233條第1項之規定有違，即有民事訴訟法第496條第
    1項第1款適用法規顯有錯誤及同條項第2款判決理由與主文
    顯有矛盾之再審事由。(二)原確定判決以再審原告自承每月可
    賺新台幣（以下同）5 萬元為計算再審被告17個月所失利益
    之依據，計85萬元，惟再審原告經營早餐店，因房屋係自有
    ，無須支付租金，而再審被告則須支付每月3萬5千元之租金
    成本，則計算再審被告之營業收入利潤時，須扣除租金成本
    ，然原確定判決計算再審被告之所失利益時，竟漏未斟酌房
    屋租賃契約，亦未將每月應付之租金3萬5千元予以扣除，有
    民事訴訟法第49條第1項第2款判決理由與主文顯有矛盾及第
    497 條足影響於判決之重要證物（租賃契約）漏未斟酌之再
    審事由。(三)原確定判決又認再審被告另雇用蔡至媛、沈美里
    、謝宜呈共4人共同經營早餐店，較再審原告僅僱用1人經營
    ，需多支付2人之薪資共3萬元，惟於計算所失利益時，亦未
    就薪資2萬元予以扣除，亦有民事訴訟法第496條第1項第2款
    判決理由與主文顯有矛盾，及第497條漏未斟酌足影響於判
    決之重要證物即沈美里、謝宜呈證詞。(四)再審被告所經營者
    為非法無照之小吃店，原確定判決竟引用合法營業事業同業
    利潤標準中錯誤之「中式速食店」之同業利潤為計算所失利
    益之依據，有民事訴訟法第496條第1項第1款適用法規顯有
    錯誤之再審事由。(四)再審被告無照經營系爭早餐店，且故意
    用木板將抽油煙機之排煙出口封死，造成囤積油煙引起悶燒
    影響公共安全，依租賃契約第10條、第14條規定，再審原告
    自得終止租約，請求再審被告回復原狀，再審被告就其因此
    所受之損害（包括營業損失、鐵捲門損害等）亦不得向再審
    原告為任何之主張；另再審被告未經再審原告同意，將冷藏
    櫃擅自丟棄，依租賃契約第13條、第14條規定，再審原告亦
    得終止租約，原確定判決顯有漏未斟酌租賃契約書之規定等
    之再審事由。為此提起再審之訴，並聲明：(一)本院93年度上
    字第665號確定判決不利於再審原告之判決廢棄。(二)右廢棄
    部分，再審被告之上訴駁回。
二、再審被告則以：(一)系爭租賃契約之租期自92年5月15日起至9
    4 年5月14日止，惟再審原告擅自於92年12月2日、12日以存
    證信函片面終止租約，又於92年12月16日將鐵捲門上鎖，將
    電線開關關閉，致再審被告無法進入營業，則自斯時起營業
    損失即已發生，並有返還押租金之義務，則自起訴狀繕本送
    達之翌日起計付利息，並無不當，縱屬有誤，亦屬計算方式
    是否正確之問題，與適用法規錯誤無關。(二)租賃契約再審被
    告起訴時即已提出，並無漏未斟酌之情事存在，且再審原告
    自承每月淨利5萬元，顯係已扣除所有營業成本後之利潤，
    茲反稱尚未扣除房屋成本，不足採信。(三)再審原告經營期間
    ，工作人員不只2人，況再審原告所言淨利，應係已扣除人
    力成本，再審原告之主張顯不可採等語，資為抗辯。並答辯
    聲明：再審之訴駁回。
三、再審之訴無理由部分：
  (一)民事訴訟法第496條第1項第1款適用法規顯有錯誤部分：
    (1)按確定判決適用法規顯有錯誤者，得以再審之訴對之聲明
      不服，民事訴訟法第496條第1項第1 款固定有明文。惟所
      謂「適用法規顯有錯誤」，係指確定判決所適用之法規顯
      然不合法律之規定，或與司法院現尚有效及大法官會議之
      解釋，或最高法院尚有效之判例顯然違反者而言（最高法
      院60年台再字第170號判例、57年台上字第1091號判例意
      旨參照）。又適用法規顯有錯誤，不包括認定事實錯誤、
      取捨證據失當、判決不備理由及在學說上諸說併存致發生
      法律上見解歧異等情形在內。
    (2)再審原告主張：再審被告所經營者為非法無照之小吃店，
      原確定判決竟引用合法營業事業同業利潤標準中錯誤之「
      中式速食店」之同業利潤為計算所失利益之依據，有民事
      訴訟法第496條第1項第1款適用法規顯有錯誤之再審事由
      云云。查，營利事業各業所得額暨同業利潤標準（下稱利
      潤標準）雖經財政部於93年1月14日以台財稅字第0930450
      070號函予以備查，惟該利潤標準非屬民事訴訟法第496條
      第1項第1款所示之法規，又原確定判決參考該利潤標準之
      內容，認本件應適用「中式速食店」之同業利潤標準，亦
      屬認定事實之職權行使，縱有錯誤，揆之首揭說明，亦與
      適用法規錯誤尚屬有間。
  (二)民事訴訟法第496條第1項第2 款判決理由與主文顯有矛盾部
    分：
    (1)按民事訴訟法第496條第1項第2款所謂「判決理由與主文
      顯有矛盾」者，係指判決依據當事人主張之事實，認定其
      請求或對造抗辯為有理由或無理由，而於主文為相反之諭
      示而言；且須判決理由與主文相抵觸甚為顯然者，始足當
      之，並不包括理由間相互矛盾之情形在內。
    (2)再審原告主張：原確定判決計算再審被告之營業收入利潤
      即所失利益時，未扣除租金成本3萬5千元及人事成本3 萬
      元，顯有民事訴訟法第496條第1項第2 款判決理由與主文
      顯有矛盾之再審事由云云。然查，原確定判決所載得心證
      之理由，核與其判決主文為再審原告部分敗訴判決之意思
      表示，並無任何相反意思之諭示，更無從認其判決理由與
      主文有何甚為顯然相牴觸之處。再審原告所指原確定判決
      理由與主文顯有矛盾之違法云云，核與上引判例意旨不符
      ，難認再審原告此部分主張為有理由。
    (3)再審原告又主張：原確定判決理由認租賃契約於94年5 月
      31日屆滿，惟主文就押租金之返還、未到期營業損失、及
      租賃物修繕費用等之給付，均自起訴狀繕本送達之翌日即
      93年1月20日起計付利息有民事訴訟法第496條第1項第2款
      判決理由與主文顯有矛盾之再審事由云云。然查，再審原
      告上開所述，縱然屬實，亦係理由間相互矛盾，與民事訴
      訟法第496條第1項第2款所規定判決理由與主文顯有矛盾
      之情形不符，揆之首揭說明，再審原告執此提起再審之訴
      ，亦為無理由。
  (三)民事訴訟法第497 條就足以影響於判決之重要證物，漏未斟
    酌部分：
    (1)按依民事訴訟法第466 條不得上訴於第三審法院之事件，
      除前條規定外，其經第二審確定之判決，如就足以影響於
      判決之重要證物，漏未斟酌者，亦得提起再審之訴，民事
      訴訟法第497 條定有明文。所謂就足以影響於判決之重要
      證物，漏未斟酌者，係指足以影響判決基礎之重要證物，
      雖在前訴訟程序已提出，然未經確定判決加以斟酌而言，
      或則忽視當事人聲明之證據而不予調查，或則就依聲請或
      依職權調查之證據未為判斷，均不失為漏未斟酌，且比該
      證物足以動搖原確定判決基礎者為限。
    (2)再審原告主張：原確定判決計算再審被告之營業收入利潤
      即所失利益時，未斟酌租賃契約及證人沈美里、謝宜呈之
      證詞，致未扣除租金成本3萬5千元及人事成本3 萬元，顯
      有民事訴訟法第497 條就足以影響於判決之重要證物，漏
      未斟酌之再審事由云云。按民事訴訟法第497 條所謂漏未
      斟酌之證物，專指物證而言，不包含人證在內，本件再審
      原告指摘原確定判決漏未斟酌證人沈美里、謝宜呈之前訴
      訟程序所為證言，認屬該條規定之再審事由，即非可採。
      另原確定判決係參酌財政部93年1月14日台財稅字第09304
      50070 號函准備查之營利事業各業所得額暨同業利潤標準
      ，中式速食店之同業利潤標準，毛利率為46% ，淨利率為
      15%，以及再審原告自承每月可賺5萬多元，而認定再審被
      告經營系爭早餐店之每月淨利至少為5 萬元，其所得請求
      之所失利益金額應為85萬元（計算方式50000元×17月＝8
      50,000元）（見原確定判決正本第10頁），是原確定判決
      計算所失利益，既非以再審被告之營業收入、支出為計算
      依據，則縱認再審被告依租賃契約所載每月須給付租金3
      萬5千元及證人沈美里、謝宜呈薪資3萬元，亦與原確定判
      決認定所失利益之結果無關，是原確定判決雖未加以斟酌
      ，要與民事訴訟法第497 條所定得據以提起再審之訴之要
      件不符。是則再審原告執此提起本件再審之訴，即無理由
      。
    (3)再審原告又主張：再審被告無照經營系爭早餐店，且故意
      用木板將抽油煙機之排煙出口封死，造成囤積油煙引起悶
      燒影響公共安全，依租賃契約第10條、第14條規定，再審
      原告自得終止租約，請求再審被告回復原狀，再審被告就
      其因此所受之損害（包括營業損失、鐵捲門損害等）亦不
      得向再審原告為任何之主張，原確定判決顯有漏未斟酌租
      賃契約書規定之再審事由云云。查，系爭租賃契約於前訴
      訟程序中已提出，並列為兩造不爭執之事項（見確定判決
      正本第5 頁），並無漏未斟酌之情事，況兩造於前訴訟程
      序中，已依民事訴訟法第463 條準用第270條之1第1項第3
      款規定整理並協議簡化爭點，兩造同意就該協議簡化爭點
      為主張及辯論，爭點如下：「(一)上訴人（即再審被告）是
      否有將系爭早餐店變相交由他人使用之情形？(二)被上訴人
      （即再審原告）終止租約是否合法？(三)上訴人（即再審被
      告）於何時開始無法進入系爭房屋（即系爭早餐店）？(四)
      上訴人（即再審被告）於何時將系爭房屋騰空？有否將鑰
      匙返還，返還之意為何? (五)上訴人（即再審被告）是否可
      請求損害賠償？金額多少？(六)系爭早餐店之營業利潤為多
      少？上訴人（即再審被告）可否請求返還押租金？(七)木製
      置物架（或稱冷藏樣櫃）是否被上訴人（即再審原告）要
      上訴人（即再審被告）拆除？」（見原確定判決第5、6頁
      ），故就無照經營、影響公共安全等情事，既與前開所述
      爭點無關，前訴訟程序中自無斟酌之必要，原確定判決即
      無足以影響判決結果之重要證物漏未斟酌之情事，再審原
      告執以提起再審之訴，自屬無理由。
    (4)再審原告另主張：再審被告未經再審原告同意，將冷藏櫃
      擅自丟棄，依租賃契約第13條、第14條規定，再審原告亦
      得終止租約，原確定判決顯有漏未斟酌租賃契約書之規定
      之再審事由云云。查，再審原告並未指明，關於「再審被
      告丟棄冷藏櫃」，原確定判決有何重要證物漏未斟酌之情
      事，況就此事實，前訴訟程序中已詳為判斷，並於原確定
      判決載明「1.查冷藏櫃係屬被上訴人（即再審原告）所有
      ，為上訴人（即再審被告）所不爭，至被上訴人（即再審
      原告）主張冷藏櫃係自己組裝價值約300,000 元云云，因
      其並未能提出具體事証以資証明，尚不足採。2.次查，上
      訴人（即再審被告）拆除冷藏櫃之行為，係事前獲被上訴
      人（即再審原告）同意一節，已據被上訴人（即再審原告
      ）自認在卷（見原審卷第204、205頁、本院卷(二)第10頁）
      ，按冷藏櫃係電器用品，既可由被上訴人（即再審原告）
      所自行組裝，顯與一般市面上之冷藏櫃不同，就系爭由被
      上訴人（即再審原告）自製之冷藏櫃，既同意由上訴人（
      即再審被告）予以拆除，足証冷藏櫃已無使用價值，則上
      訴人（即再審被告）就拆除下之冷藏櫃零件自無賠償義務
      ，此部分被上訴人（即再審原告）要求上訴人（即再審被
      告）賠償265,000 元，顯然無據，其據以為抵銷之抗辯，
      亦不足採」（見原確定判決正本11、12頁），是原確定判
      決就此一部分事實已予以交付，並無就足以影響於判決之
      重要證物，漏未斟酌之情事，再審原告執此提起再審之訴
      ，亦無理由。
四、再審之訴有理由部分：
    再審原告主張：原確定判決既認兩造間之租賃契約於94年5
    月31日屆滿，惟就押租金之返還、租賃物之修繕及未到期之
    營業損失（93年1月21日至94年5月31日止）部分，竟准自起
    訴狀繕本送達之翌日即93年1 月20日起計付利息，顯與民法
    第229條第1項、第233條第1項之規定有違，即有民事訴訟法
    第496條第1項第1 款適用法規顯有錯誤之再審事由云云。查
    ：
  (一)按押租金在擔保承租人租金之給付及租賃債務之履行，在租
    賃關係消滅前，出租人不負返還之責；又房屋租賃保證金（
    即押租金）之返還，當然為租期屆滿時，出租人與保證人所
    負回復原狀之義務（最高法院83年台上字第2108號、48年台
    上字第1196號判例意旨參照）。又給付有確定期限者，債務
    人自期限屆滿時起，負遲延責任；又遲延之債務，以支付金
    錢為標的者，債權人得請求依法定利率計算之遲延利息，民
    法第229條第1項、第233條第1項分別定有明文。
  (二)如前所述，押租金於租賃關係消滅後，出租人始負返還之責
    。原確定判決既認兩造間之租賃契約於租賃期限屆滿（即94
    年5 月14日，原確定判決誤載為同年月31日）時消滅（見原
    確定判決第11頁），則再審原告於租期屆滿即95年5 月14日
    ，始負返還押租金之責，並應自翌日即95年5 月15日起計付
    遲延利息。惟原確定判決竟命再審原告自起訴狀繕本送達之
    翌日即93年1 月20日起計付遲延利息，顯與前揭判例及民法
    第229條第1項、第233條第1項規定有違，適用法規顯有錯誤
    ，自有民事訴訟法第496條第1項第1 款之再審事由，再審原
    告此部分之主張，為有理由，應予准許。
  (三)原確定判決又謂「(三)．．．．可證上訴人（即再審被告）自
    92年12月16日以後未使用系爭早餐店係因遭被上訴人（即再
    審原告）之阻撓，非出於其個人之自由意志，．．．．。(四)
    ．．．．2.依前所述，被上訴人（即再審原告）終止租約不
    合法，租約仍屬有效，而依據民法第423 條規定，出租人以
    合於所約定使用收益之租賃物交付承租人後，不僅須消極的
    不妨礙承租人使用收益，且須積極的在租賃關係存續中，保
    持其合於約定使用收益之狀態，然上訴人（即再審被告）於
    租賃關係存續中，卻遭被上訴人（即再審原告）拆除鐵捲門
    遙控接收器，並關閉電源總開關，致無法使用收益，且係因
    可歸責於出租人之事由所生，被上訴人（即再審原告）自應
    負債務不履行之損害賠償責任，故上訴人（即再審被告）主
    張自92年12月17日起不能經營早餐生意，因此受有損害，主
    張被上訴人（即再審原告）應負債務不履行之損害賠償責任
    ，即屬於法有據。3.．．．．堪認系爭早餐店之每月淨利至
    少為50,000元，故就上訴人（即再審被告）所主張每月淨利
    50,000元部分即屬無庸舉証而可採信，逾此部分之主張，因
    尚乏具體事証可資為証，尚不足採，上訴人（即再審被告）
    所得請求之所失利益金額應為850,000元（計算方式50000×
    17月＝850,000元）。4、末按，系爭租賃物之鐵捲門遙控接
    收器遭被上訴人（即再審原告）拆除，致上訴人（即再審被
    告）無法開啟鐵捲門進入，上訴人（即再審被告）因而僱人
    修繕，共支出修繕費2,500元，已據其提出修復明細表一紙
    為証（見原審卷第84頁），而被上訴人（即再審原告）亦是
    將遙控接收器拆除，則在租約仍合法有效之下，上訴人（即
    再審被告）為修繕租賃物所支出之修繕費用2,500元，自得
    依據民法第430條規定，請求被上訴人（即再審原告）償還
    ，此部分其請求亦屬有據」（見原確定判決第10、11頁）。
    則再審被告之所失利益即營業損失係自93年1月起至94年5
    月止，按月到期，且屆期未給付始負遲延之責，原確定判決
    竟謂全部之營業損失均自起訴狀繕本送達之翌日即93年1月2
    0日起即負遲延之責，而計付遲延利息，其適用法規亦顯有
    錯誤，再審原告此部分再審之主張，亦為有理由。
  (四)又再審被告就押租金、修繕費及所失利益之遲延利息之起算
    日同意自租期屆滿之翌日即94年5月15日起計付（見本院再
    易字2卷161頁），則原確定判決命再審原告給付超過自94年
    5 月15日起至清償日止，按年息5%計算之部分，即應予廢棄
    。
五、綜上所述，再審原告就其主張遲延利息起算日部分，有民事
    訴訟法第496條第1項第1款再審事由部分，為有理由，其餘
    再審之主張，為無理由，是原確定判決，命再審原告給付利
    息超過自94年5月15日起算部分，即有未洽，再審原告指摘
    原確定判決此部分不當，求予廢棄改判，即無不合，應由本
    院廢棄改判如主文第一、二項所示。至於原確定判決之其他
    部分，並無不合，再審原告指摘原確定判決此部分不當，求
    予廢棄改判，為無理由，應予駁回。
六、兩造其餘攻擊防禦方法，經逐一審酌後，均與本件判決結果
    無影響，爰不予一一論述，併此敘明。
七、據上論結，本件再審之訴為一部有理由，一部無理由，依民
    事訴訟法第505條、第450條、第79條，判決如主文。
中　　華　　民　　國　　96　　年　　3 　　月　　13　　日
                    民事第五庭
                        審判長法　官  林丁寶
　　　　　　　　　　  　      法　官　陳博享
　　　　　　　　　　　        法　官  蔡芳齡
正本係照原本作成。
不得上訴。
中　　華　　民　　國　　96　　年　　3 　　月　　22　　日
                              書記官  蔡錦輝
